【裁判字號】    97,訴,1143
【裁判日期】    970805
【裁判案由】    土地所有權移轉登記等
【裁判全文】
臺灣臺中地方法院民事判決  97年度訴字第1143號
原      告  甲○○
訴訟代理人  張慶達律師
被      告  丙○○
            乙○○
上列當事人間土地所有權移轉登記等事件，本院於民國97年7月8
日言詞辯論終結，判決如下：
    主    文
被告應將坐落台中縣豐原市○○段第九三七─一地號土地應有部
分各一萬分之一八七三移轉登記予原告。
訴訟費用由被告負擔。
    事實及理由
一、本件原告起訴原聲明求為「被告應將坐落台中縣豐原市○○
    段第937─1地號土地，應有部分3分之1，其中各33.99平方
    公尺土地所有權移轉登記予原告」之判決，嗣於訴狀送達被
    告後，於民國97年6月11日具狀將33.99平方公尺換算成應有
    部分，聲明求為「被告應將坐落台中縣豐原市○○段第937
    ─1 地號土地，應有部分各1873／10000移轉登記予原告」
    之判決，核乃屬民事訴訟法第256條規定之不變更訴訟標的
    ，而補充或更正事實上或法律上之陳述者，非為訴之變更或
    追加，為法之所許，合先敘明。
二、原告主張：兩造與訴外人陳良於鈞院94年度豐調字第108 號
    分割共有物事件中，原告為慮及年邁時，被告得在旁孝順，
    因而將土地應有部分面積部分贈與被告2人各33.99平方公尺
    ，被告2人分別取得坐落臺中縣豐原市○○段第937─1地號
    土地總面積181.48平方公尺，應有部分各3分之1，即換算為
    60.48平方公尺，亦即較被告合併分割前各有坐落臺中縣豐
    原市○○段第939地號土地應有部分各6分之1，即換算為13.
    66平方公尺，同段940地號土地應有部分各6分之1，即換算
    為12.83平方公尺，多33.99平方公尺。詎被告於受贈後，非
    但終日酗酒、不事生產，未盡扶養之責，更要求原告將古厝
    拆除，變賣系爭土地供被告花用，若有不從即對原告辱罵或
    推打，原告已聲請保護令，爰依民法第416條第1項第1、2款
    之規定，以起訴狀繕本送達被告時，作為撤銷系爭土地贈與
    之意思表示，並依同法第419條及第179條不當得利之規定，
    請求被告將系爭土地之所有權移轉登記返還予原告。並聲明
    ：被告應將坐落台中縣豐原市○○段第937─1地號土地，應
    有部分各1873／10000移轉登記予原告。
三、被告抗辯：系爭土地應以現在登記情況為準，其未扶養原告
    ，兩造各自生活，原告於被告之父過世時，有分到1000多萬
    元，原告聲請保護令，被告也沒有辦法，惟被告並未辱罵原
    告。並聲明：原告之訴駁回。
四、得心證之理由：
(一)按受贈人對於贈與人，有左列情事之一者，贈與人得撤銷其
    贈與：一、對於贈與人、其配偶、直系血親、三親等內旁系
    血親或二親等內姻親，有故意侵害之行為，依刑法有處罰之
    明文者。二、對於贈與人有扶養義務而不履行者，民法第
    416條第1項第1、2款分別定有明文。原告主張兩造與訴外人
    陳良於本院94年度豐調字第108號分割共有物事件中，原告
    將土地應有部分面積部分贈與被告2人各33.99平方公尺等情
    ，業據原告提出附表、調解筆錄、土地複丈成果圖、贈與稅
    繳清證明書、土地登記申請書、地籍圖謄本及土地登記謄本
    為證，並有臺中縣豐原地政事務所97年5月16日豐地登字第
    0970005013號函所檢送之土地移轉登記資料及本院94年度豐
    調字第108號分割共有物事件卷證可佐。依上開調解筆錄所
    示，其內容為「一、相對人（即本案兩造）應協同聲請人（
    即訴外人陳良）就兩造共有坐落臺中縣豐原市○○段937 、
    939、940、941地號等四筆土地合併後再予分割，分割方法
    如附圖所示（即95年1月9日豐原地政事務所土地複丈成果圖
    ）Ａ部分面積182.83平方公尺歸聲請人陳良單獨所有，Ｂ部
    分181.48平方公尺歸相對人甲○○、丙○○、乙○○三人所
    有，權利持分各三分之一。二、相對人應協同聲請人就坐落
    臺中縣豐原市○○段537地號土地辦理分割，分割分法如附
    圖Ｅ部分面積252.13平方公尺歸聲請人陳良所有，Ｄ部分面
    積252.13平方公尺歸相對人甲○○、丙○○、乙○○三人共
    有，權利持分各三分之一，Ｃ部分部分面積4.66平方公尺由
    聲請人陳良權利持分各二分之一，相對人甲○○、丙○○、
    乙○○權利持分各六分之一保持共有。三、聲請人應於分割
    登記完畢後給付相對人甲○○、丙○○、乙○○共新臺幣（
    下同）16,065元。四、聲請費用各自負擔。」而上開土地分
    割前之所有權狀態則如附表所示。亦即被告2人就上開第937
    、939、940、941地號4筆土地合併分割，分別取得坐落臺中
    縣豐原市○○段第937─1地號土地總面積181.48平方公尺，
    應有部分各3分之1，即換算為60.48平方公尺，而被告合併
    分割前僅各有該合併分割中坐落臺中縣豐原市○○段第939
    地號土地應有部分各6分之1，即換算為13.66平方公尺，同
    段940地號土地應有部分各6分之1，即換算為12.83平方公尺
    ，總計為26.49平方公尺，原告贈與被告各所多之33.99平方
    公尺。自應認原告上開贈與之主張為真實。再雖按受扶養權
    利者，以不能維持生活而無謀生能力者為限，前項無謀生能
    力之限制，於直系血親尊親屬不適用之，民法第1117條定有
    明文。是受扶養權利者為直系血親尊親屬時，其扶養權利雖
    不以無謀生能力為必要，惟仍受不能維持生活之限制。又所
    謂不能維持生活者，乃指其資財而言，即無資財可供生活，
    直系血親尊親屬，如能以自己財產維持生活者，自無受扶養
    之權利。原告業於本院審理時自認：我現有的現金，是後來
    道路徵收所發的補償費，足以維持生活等語，是尚難認原告
    有受扶養之權利。則原告以上開民法第416條第1項第2款所
    規定之對於贈與人有扶養義務而不履行者為由，撤銷系爭贈
    與，固難認有理由。惟原告主張被告要求原告將古厝拆除，
    變賣系爭土地供被告花用，若有不從即對原告辱罵或推打，
    原告已聲請保護令等情，業據原告提出保護令聲請狀及錄音
    譯文為證，並有本院97年度暫家護字第291號暫時保護令事
    件卷證資料可憑。證人即原告之女、被告丙○○之妹、被告
    乙○○之姐陳淑玲並在97年5月2日於本院上開保護令事件中
    證述：「我常常有聽到相對人（即被告）二人罵我母親（即
    原告），到今年四月相對人二人還罵我母親，都是財產的問
    題而起爭執，今年三月三十日我沒有看到相對人丙○○推我
    母親，但是我有聽到我媽媽喊著為何要打我，這次我雖然沒
    有看到相對人乙○○打我母親，但是以前相對人乙○○常常
    打我母親的事情，我有看過，相對人乙○○最近一次打我母
    親，是大年初一，我媽媽有告訴我」等語屬實，亦有該日訊
    問筆錄附於該事件卷內可憑。是堪認原告上開主張被告對原
    告為辱罵或推打之主張為真實。則被告對於為其直系血親之
    原告，業有故意侵害之行為，依刑法有處罰之明文，原告即
    得依上開民法第416條第1項第1款之規定撤銷系爭土地之贈
    與。
(二)次按贈與撤銷後，贈與人得依關於不當得利之規定，請求返
    還贈與物，民法第419條第2項定有明文。原告既已以訴狀繕
    本之送達撤銷其就系爭土地所為贈與被告之贈與之意思表示
    ，其依民法第419條第2項之規定及不當得利之法律關係，請
    求被告返還其利益，聲明被告應將坐落台中縣豐原市○○段
    第937─1地號土地，應有部分各1873／10000移轉登記予原
    告，洵屬有據，應予准許。
五、本件事證已臻明確，兩造其餘之陳述、攻擊防禦方法及舉證
    ，均對本判決之結果，不生影響，爰不一一論述，亦附敘明
    。
六、訴訟費用負擔之依據：民事訴訟法第78條、第85條第1項前
    段。
中    華    民    國    97    年    8     月    5     日
                  民事第二庭    法  官  陳秋月
正本係照原本作成。
如對本判決上訴，須於判決送達後20日內向本院提出上訴狀。
中    華    民    國    97    年    8     月    5     日
                                書記官  廖曉鐘
  附表（分割前之所有權狀態）：
 ┌──┬────┬────┬──────────┐
 │地號│所有權人│應有部分│面積（平方公尺）    │
 ├──┼────┼────┼──────────┤
 │937 │陳良    │１／２  │178.94              │
 │    ├────┼────┤                    │
 │    │甲○○  │１／２  │                    │
 ├──┼────┼────┼──────────┤
 │939 │陳良    │１／２  │81.96               │
 │    ├────┼────┤                    │
 │    │甲○○  │１／６  │                    │
 │    ├────┼────┤                    │
 │    │丙○○  │１／６  │                    │
 │    ├────┼────┤                    │
 │    │乙○○  │１／６  │                    │
 ├──┼────┼────┼──────────┤
 │940 │陳良    │１／２  │76.99               │
 │    ├────┼────┤                    │
 │    │甲○○  │１／６  │                    │
 │    ├────┼────┤                    │
 │    │丙○○  │１／６  │                    │
 │    ├────┼────┤                    │
 │    │乙○○  │１／６  │                    │
 ├──┼────┼────┼──────────┤
 │941 │陳良    │１／２  │26.42               │
 │    ├────┼────┤                    │
 │    │甲○○  │１／２  │                    │
 ├──┼────┼────┼──────────┤
 │537 │陳良    │１／２  │508.92              │
 │    ├────┼────┤                    │
 │    │甲○○  │１／６  │                    │
 │    ├────┼────┤                    │
 │    │丙○○  │１／６  │                    │
 │    ├────┼────┤                    │
 │    │乙○○  │１／６  │                    │
 └──┴────┴────┴──────────┘


司法院資訊處製作；財團法人民間司法改革基金會備份。
